臺灣高等法院臺南分院民事裁定
111年度重抗字第25號
抗  告  人  陳弘茂  
上列抗告人因與相對人臺灣金聯資產管理股份有限公司間聲明異
議事件，對於中華民國111年3月31日臺灣臺南地方法院111年度
事聲字第16號所為裁定提起抗告，本院裁定如下： 
    主  文
抗告駁回。
抗告費用由抗告人負擔。
    理  由
一、本件抗告意旨略以：相對人之債權係受讓自原債權人中國農
    民銀行股份有限公司（下稱農民銀行），而農民銀行以原法
    院89年度裁全字第3191號假扣押裁定（下稱系爭假扣押裁定
    ）為執行名義，向原法院聲請以89年度執全字第2004號假扣
    押執行事件（下稱系爭假扣押執行事件）查封連帶保證人即
    債務人陳祥一所有之不動產（下稱系爭不動產），抗告人為
    陳祥一之繼承人，已就系爭不動產辦理繼承登記。惟農民銀
    行聲請系爭假扣押裁定及為系爭假扣押執行事件之數月前，
    業以臺灣高雄地方法院（下稱高雄地院）88年度促字第6030
    3號支付命令及其確定證明書為執行名義聲請強制執行，由
    高雄地院89年度執字第4610號執行事件受理在案，相對人並
    已取得該法院89年度執字第4610號債權憑證，嗣由臺灣屏東
    地方法院換發該院屏院惠民執荒字第96執29930號債權憑證
    （下合稱系爭執行名義)，故於系爭假扣押裁定及系爭假扣
    押執行事件之前，相對人已取得終局執行名義，並無假扣押
    之必要，而無日後不能強制執行或甚難強制執行之情事，系
    爭假扣押裁定及系爭假扣押執行事件，自應撤銷。再者，相
    對人以系爭執行名義多次聲請執行，均因撤回、視為撤回、
    拍賣無實益視為撤回等原因終結執行程序，以系爭執行名義
    送達原債權人農民銀行之翌日，迄今已逾20年以上，請求權
    已罹於時效，應認假扣押之原因消滅，或其他命假扣押之情
    事變更，抗告人自得聲請撤銷假扣押。又相對人雖多次聲請
    原法院為終局執行、併案執行或參與分配，均因經二次減價
    未拍定而視為撤回系爭不動產之執行，時效已視為不中斷，
    並無假扣押之急迫性而有必要。詎原裁定為不利於抗告人之
    論斷，顯有違誤。為此，提起抗告，請求廢棄原裁定，並撤
    銷系爭假扣押裁定及系爭不動產之假扣押執行程序等語。
二、經查：
　㈠按假扣押之原因消滅、債權人受本案敗訴判決確定或其他命
    假扣押之情事變更者，債務人得聲請撤銷假扣押裁定，民事
    訴訟法第530條第1項定有明文。所謂「假扣押之原因消滅」
    者，係指債權人於聲請假扣押時，所主張之假扣押原因，已
    無日後不能強制執行或甚難執行之虞而言，例如債權人原以
    應在外國強制執行為假扣押原因者，現已得於國內強制執行
    ，或以債務人有隱匿財產之虞，現債務人已為債權人設定抵
    押權等情形；又所謂「債權人受本案敗訴判決確定」者，係
    指債權人依假扣押所欲保全強制執行之請求，經本案之實體
    確定判決確認其不存在或不得行使者而言；又所謂「命假扣
    押之情事變更」者，則係指債權人依假扣押保全執行之請求
    已歸消滅，或經本案判決予以否認，或已喪失其請求假扣押
    之權利等情形而言（最高法院76年度台抗字第338號裁定、8
    8年度台抗字第217號裁定及95年度台抗字第389號裁定意旨
    參照）。
  ㈡再衡酌假扣押係屬暫時權利保護制度之一環，其目的係為避
    免債權人之金錢或得易為金錢債權之請求，因緩不濟急致其
    權利無法實現，乃設計依債權人提出之有限證據資料，權宜
    性地、暫時性地決定是否要先給予債權人適當之法律保護制
    度。而假扣押之原因，依民事訴訟法第523條第1項規定，應
    指債務人有浪費財產，增加負擔或就其財產為不利益之處分
    ，將達於無資力之狀態，或債務人移住遠處、逃匿無蹤或隱
    匿財產等情形而言。是就債務人之資產、信用等狀況綜合判
    斷，其現存之既有財產如已瀕臨成為無資力或與債權人之債
    權相差懸殊，或財務顯有異常而難以清償債務等，應足以推
    認其有日後不能強制執行或甚難執行之虞之情形。再者，依
    照法律制度之規範體系架構，當事人間之實體權利義務關係
    ，係藉由實體法依據為規範；如債務人未履行其義務者，債
    權人為保護其私法上權利，須藉由民事訴訟法規定之相關程
    序，獲得有執行力之勝訴給付判決或支付命令後，於債務人
    未自動履行其給付義務時，經由司法執行機關之本案強制執
    行程序，以實現滿足其已確定之私法上權利。
　㈢揆諸前揭權利保護規範體系所形成之法秩序可知，債權人之
    權利並非單憑實體法規範即得以實現，尚須藉由訴訟法及強
    制執行法之支撐，始得建構完整之權利保護制度，落實權利
    保護之規範目的。又抗告人所舉之最高法院92年度台抗字第
    389號裁定雖闡述：「倘債權人就其本案之請求，於聲請假
    扣押裁定前，已取得確定判決或與確定判決有同一效力之確
    定支付命令，即足以確定其私權存在，並得據之聲請強制執
    行，當無再為假扣押裁定之必要。」之意旨。然參酌最高法
    院90年度台抗字第91號裁定揭示：「債權人所欲保全之債權
    ，經確定終局判決可為執行名義時，因得逕行聲請強制執行
    ，固無聲請假扣押之必要，惟若該終局判決倘係附有條件或
    期限，須該條件成就或期限屆至時，始得為強制執行或於債
    權人就債務人之特定財產執行時具有強制執行法第80條之1
    之情形，債務人又別無其他財產可供執行時，則在該終局判
    決條件成就或期限屆至或就債務人之財產得為強制執行前，
    設有假扣押之原因時，債權人即難謂無為假扣押之實益，為
    保障債權人之權益，應認有扣押之必要。」之意旨。是故，
    綜參上情，並權衡債權人及債務人之法益衝突及權利保護規
    範目的，可知假扣押程序，於債權人之請求已有確定終局判
    決或支付命令可為執行名義之情況下，原則上雖無聲請假扣
    押之必要；惟若債權人尚無從以本案強制執行實現其債權，
    而存有假扣押之原因時，仍應認有假扣押之必要，以適度保
    障債權人之權益。
三、次查：
　㈠本件相對人曾多次向執行法院聲請為終局執行、併案執行或
    參與分配，均因經二次減價未拍定而視為撤回系爭不動產之
    執行、嗣經臺灣屏東地方法院換發債權憑證等情，業據抗告
    人自陳在卷（見本院卷第33頁），並有臺灣屏東地方法院中
    華民國99年11月30日屏院惠民執荒字第96執29930號債權憑
    證影本及索引卡查詢結果在卷可稽（見原法院111年度司裁
    全聲字第4號卷第19-22頁），又斟酌相對人並非系爭不動產
    之抵押權人，僅為普通債權人（見原法院111年度司裁全聲
    字第4號卷附土地登記第一類謄本），而假扣押之效果，僅
    係禁止抗告人（債務人）之任意處分，並不禁止其使用收益
    ，如一旦撤銷假扣押，抗告人即得自由移轉所有權，此於相
    對人（債權人）之債權尚未獲滿足清償前，足認相對人仍有
    日後不能強制執行之虞之情事存在。
　㈡再者，相對人既已取得系爭執行名義確定，自無受本案敗訴
    判決確定之情形，在抗告人繼承陳祥一之遺產範圍內，既須
    依系爭執行名義內容清償陳祥一積欠相對人之債務，且抗告
    人亦未舉證證明其已依系爭執行名義向相對人清償全部債務
    ，揆諸前揭說明，顯難認為有假扣押之原因消滅或其他命假
    扣押之情事變更之情形。抗告人既未依系爭執行名義向相對
    人清償全部債務，顯與前揭最高法院裁定意旨不同，亦難依
    此而為有利於抗告人之認定。
　㈢從而，本件相對人所欲保全之債權，其前手債權人農民銀行
    為本件假扣押聲請前，雖已取得高雄地院88年度促字第6030
    3號支付命令及其確定證明書在案，惟相對人以假扣押所保
    全執行之請求，並無存在清償、抵銷、拋棄權利，或已喪失
    其聲請假扣押之權利或受本案敗訴判決確定等情事，且依前
    述相對人所為聲請執行法院為本案強制執行之情形，亦難認
    相對人無保全強制執行而為假扣押之必要。是以，抗告人執
    前揭情詞，主張於系爭假扣押裁定及系爭假扣押執行事件之
    前，相對人已取得終局執行名義，並無假扣押之必要，且相
    對人多次向執行法院聲請為終局執行，亦無假扣押之急迫性
    ，故系爭假扣押裁定及系爭假扣押執行事件應予撤銷云云，
    難謂可採。
  ㈣抗告人雖又主張系爭執行名義送達原債權人農民銀行迄今已
    逾20年以上，請求權已罹於時效，應認假扣押之原因消滅或
    其他命假扣押之情事變更，其自得據以聲請撤銷假扣押云云
    。然查，假扣押程序係為保全債權人金錢或得易為金錢請求
    之強制執行所定程序，受理假扣押或撤銷假扣押聲請之法院
    ，只須依民事訴訟法第526條或第530條規定之要件為審查，
    並無實體調查審認假扣押之本案請求是否存在、債權人之請
    求權時效是否已完成等實體法律關係爭議之權限。是有關假
    扣押請求是否存在、請求權是否罹於時效而消滅等實體問題
    ，既非假扣押法院（包括撤銷假扣押裁定法院）所得審認，
    債務人如有爭執，宜循民事訴訟程序謀求救濟，要難執此遽
    謂假扣押之原因消滅或情事變更而許其撤銷假扣押，再者，
    該實體爭議之判斷，亦非保全程序之抗告法院所得審究。因
    此，相對人對抗告人之債權請求權，是否因時效完成而消滅
    ，既屬實體爭議事項，並非假扣押法院或受理保全程序抗告
    事件之抗告法院所得審認，自難依此而許抗告人為撤銷假扣
    押之聲請。故抗告人此部分之主張，亦非有據。　
四、綜上所述，抗告人並未證明有何假扣押之原因消滅，或其他
    命假扣押之情事變更之事由存在，則其聲請撤銷系爭假扣押
    裁定及假扣押執行程序，核與民事訴訟法第530條第1項規定
    之要件不合，要難准許。從而，原裁定維持司法事務官之原
    處分，駁回抗告人之異議，核無違誤。抗告意旨指摘原裁定
    不當，求予廢棄，請求撤銷系爭假扣押裁定及系爭不動產之
    假扣押執行程序，為無理由，應予駁回。
五、據上論結，本件抗告為無理由，爰裁定如主文。　　　　
中　　華　　民　　國　　111 　年　　6 　　月　　30　　日
                  民事第五庭    審判長法  官  藍雅清  

                                      法  官  陳春長

                                      法  官  顏淑惠
上為正本係照原本作成。
本裁定除以適用法規顯有錯誤為理由外，不得再抗告。如提再抗
告，應於收受送達後十日內向本院提出再抗告狀（須附繕本），
並繳納再抗告費新臺幣一千元。
提起再抗告應委任律師或具有律師資格之人之委任狀；委任有律
師資格者，另應附具律師資格證書及釋明委任人與受任人有民事
訴訟法第466條之1第1項但書或第2項所定關係之釋明文書影本。
中　　華　　民　　國　　111 　年　　6 　　月　　30　日

                                      書記官  盧建元
【附註】
民事訴訟法第495條之1第2項準用同法第466條之1第1、2項規定
：
⑴對於第二審判決上訴，上訴人應委任律師為訴訟代理人。但上
  訴人或其法定代理人具有律師資格者，不在此限。
⑵上訴人之配偶、三親等內之血親、二親等內之姻親，或上訴人
  為法人、中央或地方機關時，其所屬專任人員具有律師資格並
  經法院認為適當者，亦得為第三審訴訟代理人。
民事訴訟法第466條之2第1項：
上訴人無資力委任訴訟代理人者，得依訴訟救助之規定，聲請第
三審法院為之選任律師為其訴訟代理人。